臺灣高等法院高雄分院民事判決　九十三年度上字第一三九號
　　　上　訴　人　鑫巨鴻股份有限公司
　　　法定代理人　甲○○
　　　訴訟代理人　簡長順律師
　　　被上訴人　　乙○○
　　　訴訟代理人　康進益律師
當事人間請求確認抵押債權不存在事件，上訴人對於民國九十三年六月二十四日臺灣
高雄地方法院九十三年度訴字第三二九號第一審判決提起上訴，本院於九十三年十月
十三日言詞辯論終結，判決如下：
    主  　  文
上訴駁回。
第二審訴訟費用由上訴人負擔。
    事實及理由
一、被上訴人起訴主張：被上訴人因需款孔急，於民國九十一年七月二十五日從報載
    借款廣告與自稱為「唐先生」之人聯絡，該自稱「唐先生」之人指示被上訴人帶
    同辦理抵押貸款所需資料，約定在高雄市○○○路某咖啡店見面，由唐先生簡單
    說明貸款金額及細節後，隨即通知自稱為訴外人津富食品有限公司（下稱津富公
    司）代表人之一對夫婦到場，唐先生當場即提出一張借款協議書及本票，要求被
    上訴人及配偶楊秋蘭在其上簽名，並當場以津富公司名義交付現金新台幣（下同
    ）五萬元及面額十七萬元之支票一紙與被上訴人收執。雙方並約定九十一年八月
    一日再到代書事務所辦理抵押設定。俟八月一日被上訴人委託配偶楊秋蘭由唐先
    生帶至高雄市○○區○○路七號大順代書事務所，由該所職員楊蜀慧帶同楊秋蘭
    前去岡山地政事務所辦理被上訴人所有坐落高雄縣岡山鎮○○段一一九之五二地
    號土地（下稱系爭土地）之抵押權設定登記，而當日所有設定文件均由楊蜀慧書
    寫辦理，楊秋蘭僅係聽從其指示蓋章。惟設定當時楊秋蘭有質疑既僅借款二十二
    萬元，為何需設定三百萬元之抵押權時，楊蜀慧竟稱只要二十二萬元有償還，自
    可全部塗銷抵押權等語，致使楊秋蘭不疑有他而為設定登記。嗣後，被上訴人依
    約前去設於高雄市○○區○○路十二號之津富公司繳交本息，該址竟無該公司行
    號，亦無負責人邱金寶其人。至九十二年八月廿二日被上訴人突接獲上訴人公司
    之存證信函，要求被上訴人償還津富公司積欠之貨款八十五萬八千八百零一元，
    嗣上訴人公司又聲請原審裁定准許拍賣上開抵押之系爭土地，且據以聲請強制執
    行等情，爰以先位聲明求為判決：(1)原法院九十二年度執字第五九八八０號拍賣
    抵押物強制執行事件所為之強制執行程序應予撤銷。(2)上訴人應將被上訴人所有
    系爭土地，於九十一年八月一日向高雄縣岡山地政事務所所為登記字號岡資地字
    第０八六五七０號，權利價值三百萬元之抵押權登記予以塗銷。併依侵權行為之
    法律關係以備位之訴求為判決：(1)確認上訴人與被上訴人間就系爭土地，於九十
    一年八月一日向高雄縣岡山地政事務所所為登記字號岡資地字第０八六五七０號
    抵押債權，於逾二十二萬元部分抵押債權不存在。(2)上訴人應將被上訴人所有系
    爭土地，於九十一年八月一日向高雄縣岡山地政事務所所為登記字號岡資地字第
    ０八六五七０號權利價值逾二十二萬元之抵押權登記予以塗銷之判決。原審為被
    上訴人先位聲明之勝訴判決。被上訴人於本院為駁回上訴之聲明。
二、上訴人則以：上訴人公司與被上訴人間固無借款之債權債務關係，惟本件抵押權
    之設定，係被上訴人為擔保津富公司履行對上訴人公司之買賣貨款債務。且當時
    係約定要設定最高限額抵押權，不知為何代書設定時漏掉最高限額之登記等語，
    資為抗辯，而聲明廢棄原判決，駁回被上訴人在原審之訴。
三、兩造不爭執之事項：
（一）被上訴人係於九十一年七月二十五日向訴外人津富公司借得二十二萬元，並提
      供被上訴人所有系爭土地為抵押權設定之標的。該抵押權設定之權利人為上訴
      人公司，抵押權種類為一般抵押權，權利價值為三百萬元，債務人及設定義務
      人則均為被上訴人，且兩造間並無借款之債權債務關係。
（二）九十二年八月廿二日被上訴人接獲上訴人公司之存證信函，要求被上訴人償還
      津富公司積欠之貨款八十五萬八千八百零一元，上訴人公司又聲請原審裁定准
      許拍賣上開抵押之系爭土地，且據以聲請強制執行，現正以原法院九十二年度
      執字第五九八八０號拍賣抵押物事件強制執行中。
四、兩造爭執要點厥為：（一）兩造間有無債權債務關係﹖（二）本件抵押權之設定
    種類為何種抵押權﹖被上訴人可否訴請塗銷抵押權登記﹖（三）上訴人公司已聲
    請原法院裁定拍賣抵押物獲准，並已為強制執行，則被上訴人可否提起債務人異
    議之訴﹖茲分述本院之判斷如下：
（一）兩造間有無債權債務關係﹖
　　　按「抵押權不得由債權分離而為讓與，或為其他債權之擔保。」民法第八百七
　　　十條定有明文，此乃抵押權從屬性之規定。故「抵押權不能離其抵押物所擔保
　　　之債權，而單獨存在。」又「按抵押權之設定，在擔保債權之履行，故為從屬
　　　於主債權之權利，依主債權而存在，除有民法第一百四十五條第一項規定之情
　　　形外，亦於主債權因清償抵銷，免除等原因全部消滅時隨之歸於消滅，而就民
　　　法第八百七十條規定抵押權不得由債權分離而為讓與或為其他債權之擔保明文
　　　，尤可見抵押權與主債權不可分之從屬特性。」「抵押權從屬於主債權，隨同
　　　主債權之讓與而移轉於受讓人。」「抵押權係從屬於債權而存在，必先有被擔
　　　保之債權存在，而後抵押權始得成立，而其債權及抵押權恒屬於同一人。故債
　　　權人不得將其所享有之抵押權單獨讓與第三人，此乃抵押權之從屬性使然。」
　　　最高法院五十七年度台上字第一九三九號、六十九年度台上字第三五號、七十
　　　八年度台上字第九四四號及八十三年度台上字第四二三號分別著有判決可稽。
　　　故抵押權固不得由債權分離而為讓與；亦不得由債權分離而為其他債權之擔保
　　　。從而，債權人不得僅保留其債權，而單獨以其抵押權為擔保，如有此情形，
　　　不僅違反上開民法第八百七十條之規定，亦屬違反物權法定主義之原則（民法
　　　第七百五十七條之規定參照），而創設不動產權利之抵押權或質權，揆諸民法
　　　第七十一條之規定，應屬無效，先予敘明。
  １、關於九十一年七月二十五日借款協議書部分：
  　　經查，上訴人已自承其與被上訴人間並無借款之債權債務關係（原審卷第一五
      三頁），雖被上訴人自認有在九十一年七月二十五日與津富公司之借款協議書
      中簽名，有該借款協議書一件在卷可資參憑（原審卷第一０頁）。惟揆諸首揭
      說明，抵押權既不得由債權分離而為讓與；或為其他債權之擔保，則縱被上訴
      人與訴外人津富公司均同意由津富公司保留其借款債權，而單獨設定抵押權予
      上訴人，惟此已違反上開民法第八百七十條之規定，亦屬違反民法第七百五十
      七條所定「物權法定主義」之原則，而私自創設不動產抵押權之擔保質權，揆
      諸民法第七十一條之規定，自屬無效。
  ２、關於九十一年七月二十五日合約書部分：
    上訴人公司抗辯：被上訴人同意以其所有系爭土地為津富公司積欠上訴人公司
      之貨款債務為擔保抵押設定，故兩造間存有債權債務關係，上訴人公司自可為
      系爭抵押權之權利人云云。
    上訴人主張訴外人津富公司向上訴人進貨且積欠貨款，被上訴人應負保證債務
      ，雖據提出送貨單並舉證人張存財為證。然為被上訴人所否認，並稱：從未見
      過九十一年七月二十五日合約書等語。經查，上訴人公司所舉證人張存財證稱
      ：「津富公司有欠上訴人公司的貨款，這是上訴人公司老闆跟我講，金小姐（
      指津富公司老闆）有提供不動產給他設定，所以他的瓶子載到我公司那邊我幫
      他灌礦泉水」「上訴人公司與津富公司有多少債務我不清礎」「這些送貨單都
      是我們員工簽收的」等語（原審卷第一五七、一五八頁），足見證人張存財對
      於津富公司有欠上訴人公司的貨款，係聽自上訴人公司之陳述，且對津富公司
      欠上訴人公司債務亦不清礎，是證人張存財上開證詞並不能為上訴人有利之認
      定。被上訴人既否認送貨單之真正，而上訴人公司又自承其從未開過發票給津
      富公司，是上訴人主張訴外人津富公司有向上訴人進貨且積欠貨款，自難憑信
      ，則縱令上開合約書為真正，被上訴人對上訴人亦無保證債務之可言。
（二）本件抵押權之設定種類為何種抵押權﹖被上訴人可否訴請塗銷抵押權登記﹖
  １、次按「抵押權為不動產物權，非經登記，不生效力，抵押權人僅能依設定登記
      內容行使其權利。」（最高法院七十年度第十八次民事庭會議決議（三）參照
      ）；又「抵押權為不動產物權，非經登記，不生效力，抵押權人僅能依設定登
      記之內容行使權利，是抵押債務人究為何人，應以設定登記之內容為準。」最
      高法院七十二年台上字第二四三二號著有判例亦可供參照。
  ２、上訴人雖辯稱：本件設定應該係最高限額抵押權，故不受抵押權從屬性之限制
      ，僅係當初代書設定時疏漏為登記而已云云。惟查：本件抵押權之設定為一般
      抵押權（及俗稱債權額抵押），其權利價值為三百萬元，登記之債權人為上訴
      人公司，債務人及義務人均為被上訴人等情，此有被上訴人提出之系爭土地登
      記謄本一份在卷可稽（原審卷第九頁），復經原審向高雄縣岡山地政事務所函
      調本件抵押權設定之全案卷宗一份附卷可供參憑（原審卷四八至五一頁），堪
      信為真實。則上訴人辯稱本件抵押權之設定係最高限額抵押云云，顯屬不實。
      又「設定抵押權，以債權之成立為前提，若其債權不成立或無效時，因抵押權
      之有從屬性，其抵押權應不生效力。」（最高法院七十年度台上字第一四八八
      號判決參照）。而上訴人公司既無借款與被上訴人；或對被上訴人有保證債務
      存在，如前所述，故上訴人公司之債權並無由成立，則揆諸抵押權之從屬性，
      本件抵押權之設定即不生效力而為無效。縱如上訴人所稱本件設定係最高限
      額抵押權，惟上訴人公司對被上訴人既確定無債權存在，已如前述，而原擔保
      之存續期間至九十三年二月六日又已屆滿，則揆諸抵押權之從屬性，被上訴人
      以先位之訴求為上訴人應塗銷系爭抵押權之登記，即屬依法有據。
（三）上訴人公司已聲請原法院裁定拍賣抵押物獲准，並已為強制執行，則被上訴人
      可否提起債務人異議之訴﹖
  １、按「執行名義無確定判決同一之效力者，於執行名義成立前，如有債權不成立
      或消滅或妨礙債權人請求之事由發生，債務人亦得於強制執行程序終結前提起
      異議之訴。」強制執行法第十四條第二項定有明文。又「執行名義無確定判決
      同一之效力者，於執行名義成立前，如有債權不成立或消滅或妨礙債權人請求
      之事由發生，債務人亦得於強制執行程序終結前提起異議之訴，強制執行法第
      十四條第二項固定有明文，惟該項之修正意旨，在於無實體上確定力之執行名
      義，因未經實體上權利存否之審查，債務人實無抗辯之機會，乃就此項執行名
      義成立前，所存實體上權利義務存否之爭執，許由債務人提起異議之訴，以謀
      救濟。即債務人就實體上權利義務之存否，在強制執行程序終結前，尚得提起
      異議之訴。倘未於該強制執行程序終結前加以爭執，依該執行名義所為之強制
      執行程序始成為終局之執行，以求程序之安定。準此，得依此項規定提起異議
      之訴者，應限於依非訟事件程序審查而許可對之強制執行之債務人，如准許拍
      賣抵押物、准許本票強制執行等可為終局執行名義之裁定所載之債務人，始足
      當之。」最高法院九十二年度台上字第二一三八號判決意旨可資參照。
  ２、經查，本件兩造間並無債權債務關係成立，如前所述。且上訴人公司又以抵押
      權人之身分聲請原審裁定准許拍賣上開抵押之不動產，且據以聲請強制執行，
      現正以原法院九十二年度執字第五九八八０號拍賣抵押物事件強制執行被上訴
      人之系爭土地，目前執行程序尚未終結之事實，已據本院調閱上開執行案卷查
      明屬實，並有該案卷宗之影本一份在卷可稽。則被上訴人以本件在執行名義成
      立前，有債權不成立之事由，本於強制執行法第十四條第二項之規定提起債務
      人異議之訴，亦屬有據，應予准許。
五、綜上所述，本件兩造間並無債權債務關係成立，被上訴人以本件在執行名義成立
    前，有債權不成立之事由，本於強制執行法第十四條第二項之規定提起債務人異
    議之訴，以先位之訴求為判決原法院九十二年度執字第五九八八０號拍賣抵押物
    強制執行事件所為之強制執行程序應予撤銷；併訴請上訴人應將被上訴人所有系
    爭土地，於九十一年八月一日向高雄縣岡山地政事務所所為登記字號岡資地字第
    ０八六五七０號，權利價值三百萬元之抵押權登記予以塗銷，均屬依法有據，應
    予准許。原審就上開先位之訴為被上訴人勝訴判決，並以被上訴人備位之訴即不
    再審酌，經核於法並無不合。上訴意旨指摘原判決不當，求予廢棄改判，為無理
    由，應予駁回。
六、據上論結，本件上訴為無理由，依民事訴訟法第四百四十九條第一項、第七十八
    條，判決如主文。
中　　　華　　　民　　　國　　九十三　　年　　　十　　　月　　二十七　　日
                                                民事第五庭
~B1審判長法　官　蔡明宛
~B2      法　官　林健彥
~B3      法　官　曾錦昌
正本係照原本作成。
如對本判決上訴，須於判決送達後二十日內向本院提出上訴狀，其未表明上訴理由者
，應於上訴後二十日內向本院提出上訴理由書（均須按他造當事人之人數附繕本）。
上訴時應提出委任律師或具有律師資格之人之委任狀，並依附註條文規定辦理。
中　　　華　　　民　　　國　　九十三　　年　　　十　　　月　　二十七　　日
~B法院書記官　王婉蓉
附註：
民事訴訟法第四百六十六條之一：對於第二審判決上訴，上訴人應委任律師為訴訟代
理人，但上訴人或其法定代理人具有律師資格者，不在此限。
上訴人之配偶、三親等內之血親、二親等內之姻親，或上訴人為法人、中央或地方機
關時，其所屬專任人員具有律師資格並經法院認適當者，亦得為第三審訴訟代理人。
；第一項但書及第二項情形，應於提起上訴或委任時釋明之。
